【裁判字號】    98,重訴,140
【裁判日期】    981130
【裁判案由】    清償借款
【裁判全文】
臺灣高雄地方法院民事判決             98年度重訴字第140號
原      告  高雄縣美濃鎮農會
法定代理人  甲○○
訴訟代理人  庚○○
被      告  丁○○
            戊○○
            乙○○
                      樓
前列三人共同
訴訟代理人  李文禎律師
            黃如流律師
            黃小舫律師
上列當事人間清償借款事件，經本院於民國98年11月23日言詞辯
論終結，判決如下：
    主      文
被告於繼承被繼承人陳鍾鳳梅之遺產範圍內，應連帶給付原告新
台幣柒百零玖萬零參拾陸元及自民國九十六年九月一日起至清償
日止，按年息百分之九點六二五計算之利息，並自民國九十五年
八月十五日起至清償日止，其逾期在六個月以內者，按上開利率
百分之十，逾期超過六個月者，按上開利率百分之二十計付違約
金。
訴訟費用新台幣柒萬壹仟貳佰玖拾元由被告連帶負擔。
    事實及理由
一、原告主張：緣訴外人陳福樁於民國84年2 月18日邀同被告丙
    ○○及訴外人張閏祥為連帶保證人，向伊借款新台幣（下同
    ）1,000 萬元，約定借款期間自借款日至89年2 月18日止，
    利息均採機動利率計付，遲延清償而喪失期限利益時，除仍
    按上開利率計息外，並應給付逾期在6 個月以內者，按上開
    利率加計10％，逾期超過6 個月以上者，按上開利率加計20
    ％計算之違約金。詎陳福樁自88年8 月25日即未依約繳付，
    依約已喪失期限利益，全部債務視同到期，惟陳福樁已於95
    年11月11日死亡，其妻及子女已向本院拋棄繼承而准予備查
    ，第二順位繼承人即訴外人陳鍾鳳梅並未拋棄繼承並於96年
    9 月1 日死亡，被告並未拋棄繼承，依法應負連帶給付責任
    ，為此，爰依消費借貸及繼承之法律關係提起本訴，並聲明
    ：被告應連帶給付原告7,090,036 元及自96年9 月1 日起至
    清償日止，按年息9.625 ％計算之利息，並自95年8 月15日
    起至清償日止，其逾期在6 個月以內者，按上開利率10％，
    逾期超過6個月者，按上開利率20％計付之違約金。
二、被告則以：伊等依民法繼承編施行法第1 條之3 第4 項規定
    ，得僅以繼承所得遺產為限負清償責任等語，資為抗辯。並
    聲明：原告之訴駁回。
三、兩造不爭執之事項：
（一）訴外人陳福樁於84年2 月18日邀同丙○○、張閏祥為連帶
      保證人向原告借款1 千萬元，借款期限自84年2 月18日起
      至89年2 月18日止，借款利率機動調整，並按期繳付本息
      ，遲延清償而喪失期限利益時，逾期在6 個月以內者，除
      本金部分應按中央銀行核定最高放款利率10％計息外，並
      應給付按上開利率加計10％之違約金；逾期超過6 個月以
      上者，除本金部分應按中央銀行核定最高放款利率20％計
      息外，並應給付按上開利率加計20％之違約金，而上開借
      款係撥款至陳福樁帳戶，此有統一農貸擔保借據乙紙附卷
      可稽（本院卷第10頁）。
（二）原告嗣聲請本院核發84年度促字第10566 號支付命令，命
      陳福樁、丙○○、張閏祥應連帶給付1 千萬元及遲延利息
      、違約金，該支付命令並已確定，此有本院90年4 月16日
      89年度執字第8600號債權憑證乙紙附卷可稽（本院卷第10
      4 頁）。
（三）陳福樁於91年5 月21日死亡，其第一順位之法定繼承人為
      其配偶己○○、子女陳玉珊、陳炳諭及陳科輯，均已於91
      年7 月19日向本院聲請拋棄繼承，經本院於91年7 月25日
      以91年度繼字第771 號民事案件准予備查。被繼承人陳福
      樁之第二順位之法定繼承人為其母陳鍾鳳梅，並未於法定
      期間聲請拋棄繼承，此有繼承系統表、本院97年3 月24日
      雄院高91繼協字第771 號函等件附卷可稽（本院卷第5 、
      7 、9 頁）。
（四）陳鍾鳳梅於96年9 月1 日死亡，其法定繼承人為被告3 人
      、丙○○、陳玉珊、陳炳諭及陳科輯（陳玉珊、陳炳諭及
      陳科輯代位繼承陳福樁之應繼分）。陳玉珊、陳炳諭及陳
      科輯，均已向本院聲請拋棄繼承，經本院以96年度繼字第
      3001號民事案件准予備查。被告3 人及丙○○均未於法定
      期間聲請拋棄繼承，被告3 人先後向本院聲請就被繼承人
      陳福樁、陳鍾鳳梅之繼承權為拋棄，經本院98年度司繼字
      第1010號、98年度司繼字第2427號裁定駁回，此有繼承系
      統表、本院97年9 月23日雄院高96繼雄字第3001號函、本
      院98年度司繼字第2427號民事裁定等件附卷可稽（本院卷
      第5 、8 、74-75 頁）。
（五）陳鍾鳳梅於96年9 月1 日死亡之遺產經國稅局核定者為坐
      落高雄縣美濃鎮○○段188 地號土地，該土地之財產價值
      為809,264 元，此有財政部高雄市國稅局98年1 月16日財
      高國稅字第0980005649號函在卷可參（本院卷第42頁）。
四、本件之爭點：
    本件有無民法繼承編施行法第1條之3第4項規定之適用？
（一）按繼承在民法繼承編中華民國98年5 月22日修正施行前開
      始，繼承人因不可歸責於己之事由或未同居共財者，於繼
      承開始時無法知悉繼承債務之存在，致未能於修正施行前
      之法定期間為限定或拋棄繼承，且由其繼續履行繼承債務
      顯失公平者，於修正施行後，以所得遺產為限，負清償責
      任。民法繼承編施行法第1 條之3 第4 項定有明文。
（二）查陳福樁於91年5 月21日死亡，其第一順位之法定繼承人
      為其配偶己○○、子女陳玉珊、陳炳諭及陳科輯，均已於
      91 年7月19日向本院聲請拋棄繼承，經本院於91年7 月25
      日以91年度繼字第771 號民事案件准予備查。被繼承人陳
      福樁之第二順位之法定繼承人為其母陳鍾鳳梅，並未於法
      定期間聲請拋棄繼承。嗣陳鍾鳳梅於96年9 月1 日死亡，
      其法定繼承人為被告3 人、丙○○、陳玉珊、陳炳諭及陳
      科輯（陳玉珊、陳炳諭及陳科輯代位繼承陳福樁之應繼分
      ）。陳玉珊、陳炳諭及陳科輯，均已向本院聲請拋棄繼承
      ，經本院以96年度繼字第3001號民事案件准予備查。被告
      3 人及丙○○均未於法定期間聲請拋棄繼承等情，已如前
      述，是被告早於民法繼承編98年5 月22日修正施行前，即
      96年9 月1 日已因民法第1147條因被繼承人陳鍾鳳梅死亡
      而開始繼承，應堪認定。
（三）次查，被告自本件借款時起至被繼承人陳鍾鳳梅死亡時止
      ，分別居住於台北縣，未與陳鍾鳳梅同居共財，此有稅務
      電子閘門財產所得調件明細表（被告薪資所得）等件附卷
      可稽（本院卷第154-187 頁），核與證人陳玉珊、陳炳諭
      及陳科輯之母己○○到庭證述：陳福樁過世前，伊與陳福
      樁、陳鍾鳳梅及3 個小孩共同居住在高雄縣美濃鎮○○路
      26 號 ，被告並未與伊等同住等語（本院卷第196 頁）之
      情節相符，並為原告所不爭執（本院卷第197 頁），自難
      期待被告對於被繼承人陳鍾鳳梅上開借款債務有所知悉。
      又被告因本件請求所應負借款債務為700 餘萬元，顯與被
      繼承人陳鍾鳳梅死亡時所遺財產價值80餘萬元相距甚大，
      且本件借款係直接撥款至陳福樁帳戶，並由陳福樁自行清
      償，此經原告自承在卷（本院卷第86頁），是被告並未因
      本件借款而獲有財產上利益甚明。綜上各情，本件借款債
      務因被告3 人於繼承時無法知悉，以致不能及時主張限定
      繼承或拋棄繼承，若強令被告在繼承些微財產之情況下，
      仍須以自身努力所獲得之財產繼續清償，嚴重影響被告之
      生存權及財產權而顯失公平，故本件應認由被告繼續履行
      上開借款債務，顯失公平，被告主張依民法繼承編施行法
      第1 條之3 第4 項之規定，僅以所得遺產為限，負清償責
      任，洵屬可採。
五、綜上所述，原告依消費借貸及繼承之法律關係提起本件訴訟
    ，請求被告於繼承被繼承人陳鍾鳳梅之遺產限度內，連帶給
    付如主文所示之本金、利息及違約金，為有理由，應予准許
    ，逾此範圍之請求，為無理由，應予駁回。
六、結論：本件原告之訴為一部有理由，一部無理由，依民事訴
    訟法第79條、第85條第2項，判決如主文。
中    華    民    國    98    年    11    月    30    日
                    民事鳳山分庭法  官  何悅芳
正本係照原本作成。
如不服本判決，應於送達後20日內，向本院提出上訴狀並表明上
訴理由，如於本判決宣示後送達前提起上訴者，應於判決送達後
10日內補提上訴理由書（須附繕本）。
中    華    民    國    98    年    11    月    30    日
                                書記官  陳俐嫺


司法院資訊處製作；財團法人民間司法改革基金會備份。
